【裁判字號】    98,易,11
【裁判日期】    980930
【裁判案由】    妨害公務
【裁判全文】
臺灣臺南地方法院刑事判決                98年度易字第11號
公  訴  人  臺灣臺南地方法院檢察署檢察官
被      告  丙○○
                      樓
選任辯護人  熊家興律師
            蔡麗珠律師
            江信賢律師
上列被告因妨害公務案件，經檢察官提起公訴（97年度偵字第
9013號），本院判決如下：
    主  文
丙○○犯妨害公務罪，處拘役伍拾玖日，如易科罰金，以新臺幣
壹仟元折算壹日。
    事  實
一、丙○○於民國97年6月12日下午2時15分許，在臺南縣麻豆鎮
    ○○路13號「慶安宮」廣場前，見臺南縣警察局麻豆分局麻
    豆派出所警員乙○○、戊○○前來執行取締公然聚賭勤務，
    並與在場民眾王明友發生口角，期間警員乙○○不滿王明友
    質疑其曾詛咒在該廣場聚賭之老年人，口出「我咧懶叫啦」
    （台語）等語以否認，因而引發丙○○不滿，乃趨前與警員
    乙○○、戊○○理論，並以「幹你娘懶叫」、「有膽擊乎走
    ，幹你娘」（台語）等穢語，當場侮辱依法執行勤務中之乙○○、戊○○2人。
二、案經臺南縣警察局麻豆分局報告臺灣臺南地方法院檢察署檢
    察官偵查起訴。
    理  由
一、證據能力方面：
  (一)乙○○、戊○○於警詢中所為之指訴（警卷第17至22頁），
    乃被告以外之人於審判外所為之陳述，且查無刑事訴訟法第
    159條之2、之3所列情形，依同法第159條第1項之規定，應
    認無證據能力。
  (二)按以錄音、錄影等方式蒐證，苟其採用之方法合乎法定程序
    ，所取得之書證、物證復無偽、變造或摻雜個人主觀意見之
    情形，則該錄音、錄影所錄取之聲音或畫面，既係憑機械力
    拍錄，未經人為操控，自有證據能力；若係以該錄音譯文或
    錄影畫面為證據資料者，則於該等譯文或畫面經檢察官或法
    院勘驗後，認與錄音、錄影內容相符，並製成勘驗筆錄附卷
    時，該筆錄即得視為書證。查臺南縣警察局麻豆分局警員乙○○於本件發生時，固有以錄音筆錄下發生經過，檢察官並
    據以作為本件之證據方法，然被告始終質疑該錄音筆所錄取
    之聲音內容經過編輯變造，經送法務部調查局進行鑑定，亦
    覆稱因錄音對話內容有多人對話背景吵雜，致語音信號及雜
    訊比（S/N）太低，故無法作剪接痕跡鑑驗等語，有該局98
    年6月18日調科參字第09800339760號鑑定報告書附卷可稽（
    本院卷第52頁），本院因認該錄音內容之證明力既可斟酌，
    即無再勘驗比對譯文是否相符之必要，是警卷內之錄音譯文
    既未經檢察官或法院勘驗確認與錄音內容相符，依據前揭說
    明，該譯文即應認並無證據能力。
  (三)至證人王明友、賴梓方、林丙樹於警詢中之陳述，以及「慶
    安宮」廣場平面圖等，則均為被告以外之人於審判外之言詞
    或書面陳述，雖不符合同法第159條之1至第159條之4之規定
    ，但經當事人於審判程序同意作為證據，法院審酌該言詞陳
    述或書面陳述作成時之情況，認為適當者，亦得為證據。刑
    事訴訟法第159條之5定有明文。查被告對於前揭證據方法既
    均明白表示不爭執其證據能力，故揆諸前開規定，爰逕依刑
    事訴訟法第159條之5規定，認前揭證據資料均有證據能力。
二、訊據被告丙○○對於在前揭時間、地點，因見警員乙○○、
    戊○○與王明友發生口角時，有口出「幹你娘」之語等情並
    不否認，惟矢口否認有何侮辱公務員犯行，辯稱本件警員戊○○抵達「慶安宮」後，即對在場民眾之一告稱「你再回去
    跟我母親投訴」，其後則與在場民眾爭執是否曾詛咒聚賭之
    老年人，顯非執行職務所應有之行為，警員乙○○、戊○○
    二人當時雖穿著警察制服，仍應認並非在依法執行職務；又
    被告常以「幹」、「幹你娘」等話語作為發語詞或口頭禪，
    若有脫口而出，亦無侮辱他人之意云云。
三、經查：
  (一)本件證人戊○○、乙○○於97年6月12日下午，係穿著制服
    、各自騎乘警用機車前來「慶安宮」廣場，此為被告於本院
    審理時自承（本院卷第89頁背面）；而當日在「慶安宮」廣
    場約有2、30人，多數為老人家，且有時會有人在該處玩象
    棋麻將之情，亦據被告供述甚明（本院卷第89頁背面）；對
    照證人王明友於警詢中所述當日確與其他3位老人家一起玩
    象棋麻將，且於戊○○、乙○○到達時就把象棋收了，後來
    警方就拿照相機在拍照等語（警卷第7頁）；警卷中亦附有
    當日之現場照片（警卷第27頁），可佐證證人王明友所述戊○○、乙○○有拍攝照片之事實；再參酌證人戊○○、乙○○於本院審理時，一致結證稱當日係為執行取締賭博勤務而
    前往「慶安宮」，則戊○○、乙○○2人於當時確係依法在
    執行職務，已無可疑。證人戊○○雖證稱其當日抵達「慶安
    宮」廣場後，第一句話係向其同鄉告稱「你再回去跟我母親
    投訴」（本院卷第83頁背面），被告且以此抗辯證人2人當
    日並非前往該地執行公務；惟當日與戊○○一同前往之證人
    乙○○則稱伊抵達現場，即向在場群眾稱「別走，我有錄影
    」（本院卷第85頁），顯係警察執行勤務時，為控制、保持
    現場所為，對照該2證人前開證述，益可認定證人係為執行
    勤務而前往「慶安宮」。
  (二)證人戊○○於本院審理時，描述被告之行為稱「人群圍起來
    的時候，…被告跟王明友是在我們前面，就是跟我們面對面
    ，中間沒有隔著其他人」、「…（『幹你娘』這句話）被告
    是看著我講的」（本院卷第83、84頁）；另證人乙○○則就
    當日情形，證稱被告有以三字經辱罵之行為，並稱「（『你
    這樣說對嗎？幹你娘懶鳥（台語）』這句話）是被告說的」
    、「我跟王明友面對面大約2、3公尺。丙○○本來是坐在旁
    邊的花台。王明友一直跟我爭執老人家的事，後來我說我咧
    懶鳥之後，被告就跳出來說錄音筆裡面的事」（本院卷第86
    頁背面），二人已明白指述被告有口出「幹你娘」、「幹你
    娘懶鳥」等話語。
  (三)被告另辯稱平日即有以「幹」、「幹你娘」等詞語作為發語
    詞、口頭禪之習慣，並以證人即被告之友人丁○○為證（本
    院卷第87頁背面），然按前述「幹」、「幹你娘」等話語，
    均係以性、社會倫常作為標的之攻擊性、污衊性詞語，此乃
    為眾所周知之事，證人丁○○於本院審理時，亦證稱該類話
    語於某些場合或對某些人並不適合說（本院卷第88頁），可
    資佐證。參照證人乙○○所述本件發生經過稱「我跟王明友
    面對面大約2、3公尺。丙○○本來是坐在我旁邊的花台。王
    明友一直跟我爭執老人家的事，後來我說我咧懶鳥之後，被
    告就跳出來說錄音筆裡面的事。」、「（被告罵幹你娘幾次
    ？）兩次」（本院卷第86、85頁）；證人戊○○亦稱「被告
    是看著我講（幹你娘這句話）的」（本院卷第84頁），則依
    當時情境觀之，被告係因不滿證人戊○○、乙○○值勤方式
    ，因而口出上開詞語攻擊該2證人，已足認定。
  (四)綜上諸點，證人戊○○、乙○○係為執行查緝公然賭博勤務
    ，而前往「慶安宮」前廣場，嗣因與案外人王明友發生口角
    ，引發被告對證人戊○○、乙○○執勤態度之不滿，遂以「
    幹你娘」、「幹你娘懶鳥」等穢語，辱罵執勤中之戊○○、
    乙○○等情，已堪認定。被告抗辯戊○○、乙○○2人並非
    在執行勤務，乃至其所為「幹你娘」等語係口頭禪云云，均
    屬臨訟卸責之詞，並非可採。又本件證人戊○○、乙○○所
    提出之錄音筆內錄音紀錄，固屬憑機械力拍錄之當日情況，
    惟經檢驗結果，既無法判斷個別話語係由何人所發出，已難
    以認定被告是否曾為被訴言行之依據；至被告始終質疑該錄
    音內容曾遭剪輯，雖屬無稽，然既無從明確排除其可能，該
    錄音之證明力遂有不足，本院乃不採為認定事實之依據，附
    此敘明。
四、核被告所為，係犯刑法第140條第1項之侮辱公務員罪。爰審
    酌證人戊○○、乙○○執行勤務中，與民眾發生言語衝突，
    證人乙○○且口出穢語等情，固屬不該，然渠等執勤態度問
    題，自可向其所屬單位、主管反應，證人乙○○亦確因本案
    而遭申誡；至被告明知該2證人係執行勤務中之警員，仍對
    之以三字經穢語辱罵，妨害國家公務員之尊嚴，自應承擔相
    應之刑責；被告於偵審中，矢口否認犯行之態度；以及檢察
    官以被告犯行應另該當刑法第135條第1項之罪，而具體求處
    有期徒刑7月，惟本院衡量被告犯案情節，認前揭刑法第135
    條第1項之罪尚難成立（詳下述），檢察官依此求刑猶嫌過
    重等一切情狀，量處如主文所示之刑，並諭知易科罰金之折
    算標準，以資懲儆。
五、公訴人另以：被告於97年6月12日下午2時15分許，在臺南縣
    麻豆鎮○○路13號「慶安宮」前，見警員乙○○、戊○○執
    行查緝公然聚賭之勤務時，基於污辱渠等之犯意，出言辱罵
    稱「男生都有懶鳥啦，警察很大喔」等語，足以貶損乙○○
    、戊○○之名譽；又趁渠等不注意之際，將戊○○持於手中
    之蒐證錄音筆取走，因認被告前開話語、行為涉有刑法第
    140條第1項、第135條第1項之妨害公務罪嫌。
  (一)按犯罪事實，應依證據認定之，無證據不得認定其犯罪事實
    ，又不能證明被告犯罪者，應諭知無罪之判決，刑事訴訟法
    第154條第2項、第301條第1項分別定有明文。公訴人認被告
    涉有前開妨害公務犯行，於被告以穢語辱罵部分，係以蒐證
    光碟與錄音譯文為據；另取走錄音筆部分，則除前開證據方
    法外，係以證人戊○○、乙○○證述，作為主要憑證。訊據
    被告固不否認有說過「警察很大喔」、以及拿走該錄音筆之
    事實，惟堅詞否認有其他辱罵警員之言詞，並辯稱該錄音筆
    本係吊掛在戊○○所騎乘機車之手把上，並非自戊○○手中
    取走等語。
  (二)經查：
    1.本件公訴人所提出之錄音譯文並無證據能力，另蒐證光碟
      則因證明力不足，均不為本院採為認定事實之基礎，業如
      前述，自不能依據前開證據方法，而為被告曾以穢語辱罵
      證人乙○○、戊○○之認定。其次，證人戊○○於本院審
      理時，對於被告所為穢語，乃稱「（被告有罵『幹你娘』
      ？）是。」、「（你當天有無跟他說再罵一次看看？）有
      。被告後面又補罵一次」（本院卷第82頁）；另證人乙○○於本院審理時，則證稱「（在你的印象中，被告罵幹你
      娘幾次？）兩次」等語（本院卷第85頁背面），2人就此
      部分情節均為一致之指證。此外，則無其他證據方法，可
      資佐證被告除前開2次「幹你娘」之外，尚以其他穢語辱
      罵證人戊○○、乙○○。至於被告自陳因聽聞證人乙○○
      對案外人王明友口出「我咧懶鳥」後，遂回應稱「警察很
      大喔」之詞（本院卷第90 頁），於該對話情境下，似難
      認有污衊之意，是公訴意旨所指訴之此部分犯行，與刑法
      第140條第1項之要件仍屬有間。
    2.證人戊○○於偵訊及本院審理中，均指稱被告係自其手中
      拿走錄音筆（偵查卷第13頁、本院卷第80頁背面），證人
      乙○○於本院審理中亦為相同之證述（本院卷第85頁）。
      然被告堅詞否認係自證人戊○○手中拿走錄音筆，辯稱該
      錄音筆原係吊掛在證人戊○○所騎乘之機車手把上等語；
      審諸卷內現場目擊證人之陳述，證人王明友於警詢中係稱
      被告係「前往警方機車手把上拿走警方之錄音機」（警卷
      第8頁），與被告供述互核一致，另一證人賴梓方陳稱「
      另一名高壯男子（經查該名男為丙○○…）就動手搶警員
      的東西，因距離太遠我無法得知是搶何物品…」，則並未
      明確描述該「東西」所在，是就被告如何取得證人戊○○
      之錄音筆乙節，目擊現場經過之證人彼此間所述並不一致
      。審諸證人戊○○、乙○○於本件乃被告所辱罵之對象，
      且於另案中復經被告告訴涉有傷害罪嫌，渠等利害關係與
      被告有所衝突，至為明顯；是於經驗法則上，證人戊○○
      所述因遭被告以三字經穢語辱罵，乃告稱有進行錄音蒐證
      並提示錄音筆等情，雖可認合於情理，惟因其餘目擊證人
      之陳述，不足以佐證於本件居被害人地位之證人戊○○、
      乙○○陳述，本院因認被告究竟係自戊○○手中、或機車
      手把上拿取錄音筆，乃難以認定。公訴人以被告係自證人
      戊○○手中奪取錄音筆為基礎事實，認被告於前揭論罪科
      刑之侮辱公務員行為時，接續對證人戊○○施以強暴行為
      ，而以一行為另涉刑法第135條第1項之罪嫌，尚難因此而
      認定成立。
  (三)此外，公訴人並未提出其他證據，以說明被告有何其他侮辱
    公務員、對公務員施強暴等妨害公務犯行，不能認定被告另
    涉有此部分犯罪。惟因公訴意旨認前開行為，與上開論罪科
    刑部分犯行，有接續犯、想像競合之裁判上一罪關係，爰不
    另為無罪之諭知。
據上論斷，應依刑事訴訟法第299條第1項前段，刑法第140條第1
項、第41條第1項前段，刑法施行法第1條之1，判決如主文。
本案經檢察官甲○○到庭執行職務。
中    華    民    國    98    年    9     月    30    日
                  刑事第六庭    法  官  吳坤芳
以上正本證明與原本無異
如不服本判決應於收受本判後10日內向本院提出上訴書狀，並應
敘述具體理由。其未敘述上訴理由者，應於上訴期間屆滿後20日
內向本院補提理由書狀（均須按他造當事人之人數附繕本）「切
勿逕送上級法院」。
                                書記官  程伊妝
中    華    民    國    98    年    9     月    30    日
附錄本案論罪科刑法條全文：
中華民國刑法第140條
於公務員依法執行職務時，當場侮辱，或對於其依法執行之職務
公然侮辱者，處 6 月以下有期徒刑、拘役或 1 百元以下罰金。
對於公署公然侮辱者亦同。


司法院資訊處製作；財團法人民間司法改革基金會備份。
